【裁判字號】    97,交上易,158
【裁判日期】    970919
【裁判案由】    公共危險
【裁判全文】
臺灣高等法院刑事判決               97年度交上易字第158號
上  訴  人  臺灣板橋地方法院檢察署檢察官
被      告  甲○○
上列上訴人因被告公共危險案件，不服臺灣板橋地方法院96年度
交易字第656號，中華民國97年4月17日第一審判決（聲請簡易判
決處刑案號：臺灣板橋地方法院檢察署96年度速偵字第2590號）
，提起上訴，本院判決如下：
    主  文
上訴駁回。
    理  由
一、聲請簡易判決處刑意旨略以：甲○○明知服用酒類足以造成
    不能安全駕駛交通工具，竟自民國96年10月16日22時許，在
    臺北縣中和市○○街某小酒吧飲用酒類，其視覺及反應能力
    降低，已不能安全駕駛動力交通工具，仍貿然於酒後騎乘車
    號ＨＺ７－３７１號機車，欲返回臺北縣永和市○○路○段
    住處，嗣於翌日凌晨0 時30分許，行經臺北縣中和市○○路
    與板南路口，為警發覺而攔檢，測得其呼氣酒精濃度達每公
    升0.55毫克而查獲上情，因認被告涉有刑法第185條之3之罪
    嫌。
二、按犯罪事實應依證據認定之，無證據不得認定犯罪事實；不
    能證明被告犯罪或其行為不罰者應諭知無罪之判決，刑事訴
    訟法第154條第2項、第301條第1項定有明文。
三、公訴人認為被告涉有上開罪嫌，無非係以酒精呼氣濃度測試
    、刑法第185條之3案件測試觀察紀錄表、汽機車駕駛人酒後
    平衡協調平衡檢測紀錄表為據，訊據被告甲○○對於酒後駕
    車，經員警以呼氣濃度測試達每公升0.55毫克等情供認不諱
    ，惟辯稱伊認為自己尚可安全駕駛等語。
四、經查：
  (一)按刑法第185條之3之公共危險罪，以服用毒品、麻醉藥品、
    酒類或其他相類之物，不能安全駕駛動力交通工具而駕駛者
    ，為其成立要件，並非一有服用上開物品而駕駛動力交通工
    具之行為即構成犯罪，亦非以服用上開物品後在體內所含一
    定濃度之比例為絕對之標準，故行為人有服用前開物品而駕
    駛動力交通工具之情形者，是否已達不能安全駕駛之程度而
    構成犯罪，自應就個案之具體情況予以衡酌，並依嚴格之證
    據予以證明。
  (二)依據卷附刑法185條之3案件測試觀察紀錄表僅記載「其他：
    眼睛、臉部泛紅」，並無其他異常情形，又依據汽機車駕駛
    人酒後平衡協調平衡檢測紀錄表，被告不論是「直線步行10
    公尺後請其迴轉走回原地。」、「雙腳併攏，兩手緊貼大腿
    ，將一腳向前抬高離地15公分，並停止不動30秒。」、「雙
    腳併攏，雙手向前平伸，閉眼、輪流使用左右手的食指尖觸
    摸鼻尖。」、「閉雙眼，30秒內朗誦阿拉伯數字，由1000到
    1030。」、「用筆在兩個同心圓之間0.5 環狀帶內如下附圖
    ，畫另一個圓」等項目均合格，由測試之警員乙○○勾選為
    「能安全駕駛」。是尚不得以此推論被告操控及反應力已受
    酒精影響而低於正常。由上述客觀之測試結果顯示，被告並
    無不能安全駕駛之情事。
  (三)證人即當時取締之員警乙○○於原審證稱，查獲當時被告僅
    有眼睛及臉部泛紅，並無其他違規事項，伊為被告作各項生
    理平衡檢測，被告每項均合格，伊認為被告可以安全駕駛，
    但是酒精呼氣濃度達每公升0.55毫克依程序一定要移送，將
    被告從現場帶回派出所作各項生理平衡檢測，不會超過20分
    鐘等語，顯見被告並無不能安全駕駛之情形。另證人乙○○
    於本院審理中更結證稱：被告生理平衡測試表為伊所做，測
    試他都做得到，我沒有理由說他不能安全駕駛，且伊係因看
    被告從門口騎機車，臉部泛紅，應該有喝，才去攔他等語，
    足認被告並非因酒後露出不能安全駕駛之醉態，始遭警攔查
    ，益證，被告確無飲酒後致不能安全駕駛之情狀。
五、綜上所述，被告雖有飲酒駕車，惟未達不能安全駕駛動力交
    通工具之程度。此外查無積極證據證明被告不能安全駕駛動
    力交通工具而駕駛，揆諸上開說明，自應為被告無罪之諭知
    。
六、公訴人上訴意旨略以：
  (一)按酒精使用後對身體的影響除自主神經糸統亢奮與認知功能
    的暫時性缺損外，與駕駛能力有關者乃(1)對移動景物的追蹤
    能力，(2)經強光照射後恢復視力，(3)監視四周的注意力，而
    上述三種能力在夜間駕車時尤其重要，許多人飲酒後因沒有
    可自覺的生理反應，以致腦部功能已缺損而仍不自知照常開
    車，雖然每人飲酒後的自覺生理反應不一，然而同種族之間
    的酒精清除率則相近，故一般而言，飲用同量酒精之後其對
    每個人的身體影響應類似；且酒精濃度與肇事率之關係，當
    呼氣酒精濃度達0 ．55mg＼L 時，其肇事率為十倍，故酒後
    駕車為造成意外事故的主要原因之一。人們從交通事故的痛
    苦教訓裡，漸漸深切地體認到酒精在交通事故傷亡中所扮演
    的惡性角色，導致今日世界各國都明文規定，禁止人民在酒
    後駕駛汽車或是大眾運輸工具，並且加重對酒後駕車者的罰
    責。英、美及歐洲各國都陸續立法，明文規定：駕駛汽車（
    或是大眾運輸工具）的駕駛者，有飲用酒精的限制和強制受
    檢的義務。其主要的目的在於減少交通事故的傷害，也可保
    障社會大眾的安全。惟有重視交通事故與酒精的關係，以及
    宣導國人酒後不駕車的守法習慣，才能降低酒後交通事故的
    傷亡，確保社會大眾行的安全（參照臺大醫學院法醫學科吳
    木榮醫師撰：酒精與交通事故傷害的法醫學觀點，及臺北醫
    學院附設醫院精神科主任蔡尚穎撰：酒精對人體生理與行為
    之影響）。又刑法第185條之3之服用酒類不能安全駕駛而為
    駕駛罪係屬公共危險罪，所謂公共危險罪乃指足以造成特定
    或不特定多數人死亡或身體健康受到傷害，以及財物受損等
    嚴重後果之具有公共危險性之犯罪行為。又本條規定並未在
    構成要件中設有「致生公共危險」之構成要件要素，故為抽
    象公共危險罪，而所謂抽象公共危險罪，即立法者在構架此
    種犯罪之構成要件時，即以構成要件要素之彼此關聯，而預
    先認定該行為具有一般之抽象危險，而不以事實上業已發生
    危險，方具有可罰性。是本條既屬抽象公共危險罪，即非實
    害犯，亦非結果犯，而立法者在訂立此條文時，即認酒後駕
    駛動力交通工具，具有一般之危險性，該條之立法目的乃在
    預防酒後駕駛，對於其餘用路人所造成之危害，因此，並不
    以行為人的確因酒後駕車而肇事造成危險或損害作為構成要
    件。
  (二)法務部於88年5 月10日邀集司法院刑事廳、交通部、行政院
    衛生署、臺灣高等法院檢察署、內政部警政署及中央警察大
    學等相關單位開會研商，經該會決議係以呼氣後酒精濃度達
    每公升0 ．55毫克，即認為已達不能安全駕駛之標準。查刑
    法第185 條之3 規定之「不能安全駕駛」之要件，本即屬抽
    象構成要件，必須加以具體化，否則無法使法律所預定之目
    的實現，而呼氣酒精濃度即為判斷行為人是否不能安全駕駛
    之具體化證據之一，參酌上開醫學文獻所示，當呼氣酒精濃
    度達0.55ｍｇ＼Ｌ（即每公升0.5 毫克）時，其肇事率為十
    倍；另被告為警查獲後測得之呼氣酒精濃度高達每公升0.55
    毫克，參據行政院國軍退除役官兵輔導委員會臺北榮民總醫
    院88年8月5日北總內字第26868 號附鑑定意見，呼氣酒精
    濃度達每公升0.5 毫克，對人體將造成反應較慢、感覺減低
    並影響駕駛之中毒症狀，該院臨床毒物科之研究結果亦顯示
    呼氣酒精濃度達每公升0.125至0.5毫克，人體可能產生欣快
    感、飄飄然、無法專注、判斷力及控制力減低等症狀，每公
    升0.5至1毫克則可能產生興奮、情緒不穩、記憶力變差、說
    話含糊不清與步態不穩之症狀，亦有該院93年10月16日臨床
    毒物科所做之「血液酒精濃度、呼氣酒精濃度及可能症狀對
    照表」可參，均顯示呼氣與血液中之酒精濃度達一定程度時
    ，會對人體產生影響，尤其是駕駛動力交通工具時格外重要
    之專注力、判斷力與操控力。準此，駕駛人之生理狀況常受
    酒精相當程度之影響，注意力及反應能力降低，其駕駛能力
    受影響，不足以應付駕駛交通工具之各種狀況，其駕駛行為
    將對其餘用路人造成一般之危險性，於此而認為當呼氣酒精
    濃度達每公升0.55毫克時，已不能安全駕駛，應屬合乎科學
    證據，當為可採。是以該標準認該當刑法第185條之3之罪之
    構成要件，應未違反罪刑法定主義。
  (三)又原審雖以被告通過生理平衡檢測及取締警員乙○○所證，
    認被告並無不能安全駕駛之情形，然駕駛動力交通工具時，
    因動作較為單調，駕駛人注意力易生怠惰，若精神不濟，亦
    較容易產生精神恍惚專注力降低之狀況，交通事故往往因數
    秒或零點幾秒之反應不及而發生，反觀一般人為警攔檢並施
    以酒測後，因呼氣酒精濃度超過移送標準，當會振奮精神集
    中注意力在如何脫免罪責，並因而刻意專注於生理平衡檢測
    之測驗項目，除非業已泥醉，否則測驗時精神狀態自難與實
    際駕駛時比擬。再者，酒精使用後對身體之影響，除自主神
    經系統亢奮與認知功能的暫時性缺損外，與駕駛能力有關者
    係對移動景物的追蹤能力、經強光照射後恢復視力之能力與
    監視四周的注意力，此三種能力於夜間駕駛時尤為重要，有
    臺北醫學院附設醫院精神科有關酒精對人體生理與行為之影
    響研究報告可參，此三種能力之欠缺及人體受酒精影響而視
    力下降、視野縮小，均不在生理平衡檢測項目之列，在飲酒
    後駕駛車輛者，往往因沒有可自覺之生理反應以致腦部功能
    已缺損而仍不自知照常駕駛，此種駕駛人之危險性並非單純
    生理平衡檢測可察覺避免，原審以被告通過生理平衡檢測而
    無視上開醫學研究統計與實驗證明所得結論，遽為被告仍能
    安全駕駛之認定，違背刑法第185條之3公共危險罪之立法目
    的，認事用法難認妥適，為此提起本件上訴求為撤銷原判決
    ，另為適法之判決云云。
七、經查：
  (一)按危險犯分為抽象危險犯與具體危險犯，所謂具體危險犯係
    指在構成要件之內容上以法益侵害之危險現實發生為必要之
    犯罪。因法條將危險狀態作為構成要件要素而規定於條文中
    ，故法官必須就具體之案情，逐一審酌判斷，而加以認定構
    成要件所保護之法益果真存有具體危險時，始能成立犯罪。
    因此，就刑法第185條之3規定構成要件而言，法官必須就服
    用酒類等物後，是否已致不能安全駕駛動力交通工具而仍駕
    駛加以審酌，該條應屬於具體危險犯，而非抽象危險犯。公
    訴人以該條文立法者之原意在預防實害之發生，而非在處罰
    事後肇事之結果，而認為該條為抽象危險犯，容有誤解。
  (二)再按，近來刑法學理係採刑止一身及刑罰個別化原則，犯罪
    是否成立，或者刑罰應否免除，應就行為人個別情況以觀，
    不可比附援引。因此駕駛人飲用酒類是否已達不能安全駕駛
    動力交通工具之程度，應就各個駕駛者之各別情況來作判斷
    。該條文並未就「不能安全駕駛動力交通工具」之標準，並
    未立法授權主管機關或其他機關訂定之，是所謂「不能安全
    駕駛動力交通工具」，自應由法院於審判時以行為人查獲駕
    駛動力交通工具當時之主觀意識狀態及客觀駕駛情形具體認
    定之。（本院暨所屬法院89年法律座談會刑事類提案第1 號
    決議結論參照）
  (三)是綜前上情，被告服用酒類經酒測，呼氣酒精濃度固達每公
    升0.55毫克，然其被告個別體質差異，在客觀上並未出現所
    謂「不能安全駕駛」之情狀，自不能以醫學及統計上之結果
    ，機械式的予以適用，遽認被告已達不能安全駕駛之程度。
八、綜此，原審本諸經驗法則及推論之作用，認被告尚未達不能
    安全駕駛之程度。此外，復查無其他積極之證據證明被告酒
    後有「不能安全駕駛」之情，原審因而為被告無罪之諭知，
    於法尚無不合，公訴人猶執前詞上訴為無理由，應予駁回。
據上論斷，應依刑事訴訟法第368 條，判決如主文。
本件經檢察官王清杰到庭執行職務。
中    華    民    國    97    年    9     月    19    日
                  刑事第十五庭審判長法  官  吳昭瑩
                                    法  官  李正紀
                                    法  官  李釱任
以上正本證明與原本無異。
不得上訴。
                                    書記官  洪秋帆
中    華    民    國    97    年    9     月    19    日


司法院資訊處製作；財團法人民間司法改革基金會備份。
